【裁判字號】    97,簡上,54
【裁判日期】    970620
【裁判案由】    清償借款
【裁判全文】
臺灣臺中地方法院民事判決              97年度簡上字第54號
上  訴  人  己○○○○○（即原藍伯拾伍飲食店）
法定代理人  戊○○
上  訴  人  丁○○
被  上訴人  合作金庫商業銀行股份有限公司
法定代理人  乙○○
訴訟代理人  丙○○
            甲○○
上列當事人間請求清償借款事件，上訴人對於民國96年12月28日
本院台中簡易庭96年度中簡字第5146號第一審判決提起上訴，經
本院合議庭於民國97年5月23日言詞辯論終結，判決如下：
    主      文
原判決關於命上訴人丁○○與上訴人己○○○○○連帶給付被上
訴人新台幣貳拾捌萬玖仟捌佰捌拾玖元，及自民國九十六年三月
十六日起至清償日止，按年息百分之六點七八五計算之利息；暨
自民國九十六年四月十七日起至清償日止，其逾期在六個月以內
者，按上開利率百分之十，逾期超過六個月以上者，按上開利率
百分之二十計算之違約金，及該部分假執行之宣告、暨訴訟費用
負擔之裁判均廢棄。
上開廢棄部分，於上訴人己○○○○○之財產不足清償時，由上
訴人丁○○給付之。
其餘上訴駁回。
第二審訴訟費用新台幣肆仟陸佰參拾伍元由上訴人己○○○○○
負擔，於上訴人上訴人己○○○○○之財產不足清償時，由上訴
人丁○○負擔。
    事實及理由
一、被上訴人（即第一審之原告）部分：
  (一)於原審起訴主張：上訴人己○○○○○為合夥事業（即原名
    為藍伯拾伍飲食店），於民國94年11月4日邀同原審被告林
    明香、林水邦為連帶保證人，向被上訴人借款新台幣（下同
    ）50萬元，約定於97年11月16日清償，利息按本行基準利率
    （目前為年息百分之3.71）加碼年息百分之3.075（即年息
    百分之6.785），遲延履行時，其逾期在6個月內者，按上開
    利息百分之10計算，逾期超過6個月以上者，按上開利率百
    分之20計算之違約金。詎本件借款除獲償至96年3月16日止
    之利息外，尚有本金289,889元及自同年3月17日起至清償日
    止，應付之利息、違約金迄未清償，依其他約定事項約定若
    債務人有任何一期債務不依約定清償本金或利息者，債務視
    為全部到期，現上訴人尚欠本金289,889元及自同年3月17日
    起至清償日止，按年息百分之6.785計算之利息，暨自同年4
    月17日起至清償日止，其逾期在6個月以內者，按上開利率
    百分之10，逾期超過6個月以上者，按上開利率百分之20計
    算之違約金，屢經催討而無效果，上訴人丁○○雖於94年11
    月22日加入藍伯拾伍飲食店合夥事業，於變更為己○○○○○後又退出合夥，依民法第690條之規，仍須對其退夥前合
    夥所負之債務負清償責任。故而依法請求上訴人連帶給付本
    金289,889元及自同年3月16日起至清償日止，按年息百分之
    6.785計算之利息，暨自同年4月17日起至清償日止，其逾期
    在6個月以內者，按上開利率百分之10，逾期超過6個月以上
    者，按上開利率百分之20計算之違約金。
  (二)於本院聲明：(1)上訴駁回；(2)第二審訴訟費用由上訴人連帶
    負擔。而其陳述除與原判決所載相同者茲予引用外，補稱：
  1.上訴人己○○○○○確實係藍伯拾伍飲食店改名後之名稱，
    乃同一合夥事業，是其對於藍伯拾伍飲食店所借貸之款項應
    負清償之責。
  2.上訴人丁○○於94年11月22日於林水邦退夥後，再加入為合
    夥人，嗣於95年5月15日再行退夥，故依據民法第690條、第
    691條第2項之規定，其對於退夥前合夥所負之債務亦應負責
    。
  3.上訴人所提出之讓渡書乃其與原合夥人之約定，與被上訴人
    無關，亦不得據此對抗被上訴人。
二、上訴人（即第一審之被告）部分：
  (一)被告己○○○○○於原審抗辯：其所經營之合夥事業與藍伯
    拾伍飲食店無合夥關係。且未曾向被上訴人貸款。因原址有
    擴建，所以無法重新聲請，上訴人僅延續使用執照，事實上
    與藍伯拾伍飲食店無關。
  (二)於本院聲明：(1)原判決廢棄；(2)被上訴人在第一審之訴及假
    執行之聲請均駁回；(3)第一、二審之訴訟費用由被上訴人負
    擔。而其陳述除與原判決所載相同者茲予引用外，補稱：
  1.上訴人丁○○與何宜真共同買受原名為藍伯拾伍飲食店，並
    約定藍伯拾伍飲食店所負之債務與上訴人無關，由原合夥人
    負責，上訴人並未重新領取營業執照，僅政府所頒佈之現有
    法令辦理形式上合夥人之變更，繼續使用原稅籍營業，實質
    上，上訴人所經營者為新合夥事業，與藍伯拾伍飲食店並無
    任何債權債務關係，原審僅以形式上之資料判決，有欠公允
    。
  2.上訴人對原藍伯拾伍飲食店合夥事業放款時，未查明其已面
    臨營運狀況不佳、積欠房租數月、負責人由林水邦變成丁○○之時間僅1個月，及實際上借款時已改由上訴人丁○○經
    營等事實，其率而同意貸款顯與正常放款作業程序不符，有
    極大之瑕疵，況且可調查借款流向，證明實際借得款項亦非
    流向目前之合夥事業，當時之實際借款人為原審被告林水邦
    及林明香，而上訴人丁○○於戊○○加入合夥時，甚至約定
    原來之債務不需由目前之合夥事業承擔，是被上訴人將所有
    之責任轉由上訴人負擔，顯有不法。
三、得心證之理由：
  (一)被上訴人主張：原名為藍伯拾伍飲食店之負責人林水邦，以
    該合夥事業為借款人，於94年11月4日邀同原審被告林明香
    、林水邦為連帶保證人，向原告借款50萬元，約定於97 年
    11月16日清償，利息按本行基準利率（目前為年息百分之
    3.71）加碼年息百分之3.075（即年息百分之6.785），遲延
    履行時，其逾期在6個月內者，按上開利息百分之10計算，
    逾期超過6個月以上者，按上開利率百分之20計算之違約金
    。詎料被上訴人除獲償至96年3月16日止之利息外，尚有本
    金289,889元及自96年3月17日起至清償日止，應付之利息、
    違約金迄未清償之事實，業據其提出借據、放款帳務資料查
    詢單、放款相關貸放及保證資料查詢單、營利事業登記抄本
    、台中市政府營利事業登記證、合夥契約書、股權轉讓證明
    書等件為證，可信為真。
  (二)次查，「藍伯拾伍飲食店」合夥事業原名為「公爵庭園飲食
    店」，係訴外人王大德、陳兆震、陳秀女及江增燕四人於90
    年8月8日向台中市政府申請設立，並以王大德為負責人，其
    後又由訴外人溫惠勇、溫惠仁、陳秀女等人於92年3月7日申
    請變更為合夥人，同時將名稱更改為藍伯拾伍飲食店，並以
    溫惠勇為負責人，旋於同年月10日變更合夥人為溫惠仁（負
    責人同前），嗣於94年2月23日變更合夥人為王欽忠（負責
    人同前），於同年10月6日負責人則變更為林水邦，隨即於
    同年月11日又將合夥人變更為林明香，於94年11月22日又申
    請變更負責人為上訴人丁○○，同年月25日又申請變更合夥
    人為何宜真（負責人同前），而於95年3月24日則將名稱改
    為「己○○○○○」，合夥人變更為曾穩達及廖美燕（負責
    人同前），其後於同年5月15日申請變更負責人為戊○○（
    合夥人同前），以上可參照台中市政府所提供之營利事業登
    記抄本可知，足見「己○○○○○」確為「藍伯拾伍飲食店
    」更名後之名稱，為同一合夥事業甚明。而上訴人丁○○則
    於94年11月22日成為合夥負責人，直至95年5月15日始退夥
    改由戊○○擔任負責人，亦可茲確定。
  (三)按稱消費借貸者，謂當事人一方移轉金錢或其他代替物之所
    有權於他方，而約定他方以種類、品質、數量相同之物返還
    之契約，民法第474條定有明文，至於貸與人於借款時，對
    於借用金額之用途、借用人之信用及還款能力，乃其決定是
    否借貸之動機考量，與消費借貸契約之成立無關。查本件借
    款雖由原藍伯拾伍飲食店之負責人林水邦以藍伯拾伍飲食店
    合夥事業之名義，並由自己及另一合夥人即原審被告林明香
    擔任連帶保證人向被上訴人借貸款項，被上訴人遂依約將款
    項撥入藍伯拾伍飲食店所設0000000000000帳號內，此可參
    照上開放款帳務資料查詢單可知，是見被上訴人確實將借款
    金額交付予當時之借款人無誤，上訴人己○○○○○既與藍
    伯拾伍飲食店為同一合夥事業，其對於該合夥事業所成立之
    借貸契約，自應負其責任。而本件交付借款時間係94年11月
    16日，當時合夥事業之名稱仍為藍伯拾伍飲食店，而己○○○○○之名稱係於95年3月24日所變更，被上訴人匯款時當
    無從將金額匯予名稱為「己○○○○○」之帳戶，是上訴人
    請求調查資金流向以資證明其未取得借款款項云云，實非可
    採。至於被上訴人貸款予藍伯拾伍飲食店，對於其是否已面
    臨營運狀況不佳、積欠房租數月、負責人由林水邦變成丁○○之時間僅1個月，及實際上借款時已改由上訴人丁○○經
    營等事實，固其決定是否貸款前所應徵詢之事實，然該等事
    項僅為是否借貸之考量，與借貸之成立尚非有關，故尚難僅
    因被上訴人於借貸時未查明上開事由，而否認系爭借貸契約
    之成立，是上訴人於此所辯亦非可採。上訴人己○○○○○
    既與藍伯拾伍飲食店為同一合夥事業，其對於該合夥事業所
    積欠之借貸債務自應負清償責任，至於上訴人己○○○○○
    提出之95年5月15日之讓渡書雖載有95年5月15日前之債務由
    上訴人丁○○負責，惟此乃上訴人丁○○及戊○○個人之間
    所簽訂之契約，對於本件借款債務清償責任，被上訴人事前
    並未參與該協議，事後又不同意免除上訴人己○○○○○之
    義務，依據債權之相對性，自難據此拘束被上訴人。
  (四)復按合夥人退夥後，對於其退夥前所負之債務，仍應負責任
    ，加入合夥者，對於加入前合夥所負之債務，與他合夥人負
    同一之責，民法第690條、691條第2項分別定有明文，查本
    件上訴人丁○○雖於94年11月22日加入藍伯拾伍飲食店合夥
    事業，於變更為己○○○○○後又退出合夥，其對於94年11
    月4日加入合夥事業前之借款債務，已需負清償之責，雖其
    又於95年5月15日退出合夥事業，依上開說明，仍須對其退
    夥前合夥所負之債務負清償責任。
  (五)惟按合夥財產不足清償合夥之債務時，各合夥人對於不足之
    額，連帶負其責任，民法第681條定有明文。足見合夥財產
    不足清償合夥之債務，為各合夥人連帶責任發生之要件，在
    未證實合夥財產不足清償合夥債務前，合夥債權人自不得逕
    行訴請合夥人為連帶給付（最高法院84年度台上字第2920號
    判決意旨可資參照）。查本件被上訴人除對於合夥事業己○○○○○起訴請求返還借款，另對於連帶保證人即原告林明
    香及林水邦部分請求連帶負責，可見被上訴人除對於合夥財
    產，尚有連帶保證人之個人財產可資求償，至於其對於上訴
    人己○○○○○之合夥財產求償結果如何？尚難知悉，被上
    訴人雖以上訴人丁○○於本件借貸契約成立後成為合夥負責
    人，直至95年5月15日始退夥改由戊○○擔任負責人，其依
    民法第690條、第691第2項之規定，對於加入合夥前己○○○○○所負之債務，與他合夥人負同一之責任為其論述，然
    其對於上訴人己○○○○○是否有不足清償上開債務之情形
    ，未能舉證以實其說，其直接請求上訴人丁○○本件借款本
    金、利息及違約金負連帶清償責任，應非有據，依上開說明
    ，仍應僅限於合夥財產不足清償合夥債務時，始負其責任。
  (六)綜上所述，被上訴人本於兩造間之消費借貸之法律關係，請
    求上訴人己○○○○○給付289,889元及自96年3月16日起至
    清償日止，按年息百分之6.785計算之利息，暨自同年4月17
    日起至清償日止，其逾期在6個月以內者，按上開利率百分
    之10，逾期超過6個月以上者，按上開利率百分之20計算之
    違約金，為有理由，應予准許，而上訴人丁○○依照民法第
    690條、691第2項之規定，固對於上訴人己○○○○○所積
    欠之上開債務仍須負清償之責，然如前所述，仍須以上訴人
    己○○○○○之合夥財產不足清償合夥之債務時，始負其責
    任，上訴人直接請求上訴人丁○○直接負連帶責任部分，自
    無理由，應予駁回。又上開准許部分，原審判命上訴人己○○○○○給付，並依職權為假執行之宣告，核無不合，上訴
    意旨，就此部分，仍執陳詞，指摘原判決不當，求予廢棄，
    為無理由，應駁回其上訴。至於被上訴人對於上訴人丁○○
    直接請求連帶給付部分，既無理由，上訴人指摘原判決不當
    ，求與廢棄改判，為有理由，爰改判如主文第一、二項所示
    。
參、結論：本件上訴一部有理由，一部無理由，依民事訴訟法第
    436條之1第3項、第450條、第449條第1項、第79條、第85條
    第1項，判決如主文。
中    華    民    國    97    年    6     月    20    日
                  民事第三庭  審判長法  官  林洲富
                                    法  官  游文科
                                    法  官  許石慶
正本證明與原本無異。
本判決不得上訴。
中    華    民    國    97    年    6     月    20    日
                                    書記官


司法院資訊處製作；財團法人民間司法改革基金會備份。
